【裁判字號】    89,判,2841
【裁判日期】    891005
【裁判案由】    遺產稅
【裁判全文】
最  高  行  政  法  院  判  決                  八十九年度判字第二八四一號
    原      告  戊○○
    原      告  丁○○
    原      告  乙○○
    原      告  丙○○
    兼右四人共同訴訟代理人
                甲○○
    被      告  財政部臺灣省中區國稅局
    代  表  人  楊重華
右當事人間因遺產稅事件，原告不服行政院中華民國八十八年四月十四日台八十八訴
字第一四七○五號再訴願決定，提起行政訴訟，本院判決如左：
    主  文
原告之訴駁回。
訴訟費用由原告負擔。
    事  實
緣本件被繼承人李喜雄於八十三年一月二日死亡，由原告等五人共同繼承，並由原告
甲○○代表全體繼承人於八十三年十月一日向被告申報遺產總額新台幣（下同）六七
、五六三、三二一元。被告初查，以原告等於八十三年十月一日辦理遺產稅申報時，
自行申報十九筆田地價值計四七、二三七、一○○元，並於扣除額項下列報繼續經營
農業生產扣除地價半數計二三、六一八、五五○元，惟除雲林縣二崙鄉○○段六六五
、七六四、七六五、七六八－一、七六九、一四四三、八四八地號及同縣西螺鎮○○
段七三九、七四○地號等九筆土地，准予扣除地價半數計一○、九六二、二五○元外
，餘彰化縣竹塘鄉○○段二一六七、二○七二、二○七二－一、二○七三地號、雲林
縣西螺鎮○○段四一九地號、同縣二崙鄉○○○段七二○－二、七二六、七二九、八
四○地號及同鄉○○段八○三地號等十筆土地均未准扣除；又原告漏報被繼承人銀行
存款三、二七六元、慶豐商業銀行股票四、一三六元、死亡前三年內贈與不動產五、
四九七、四四四元及現金二百萬元，依行為時遺產及贈與稅法第四十五條規定，按所
漏遺產稅額處一倍之罰鍰計二、八一五、六○○元（計至百元止）。原告不服，就八
十一年、八十二年度贈與稅、彰化縣竹塘鄉○○段二一六七、二○七二、二○七二－
一、二○七三地號、雲林縣西螺鎮○○段四一九地號、同縣二崙鄉○○○段七二○－
二、七二六、七二九地號、同鄉○○段八○三地號等九筆土地之遺產稅扣除額及罰鍰
部分，以渠等繼承之彰化縣竹塘鄉○○段二一六七地號等十九筆土地均仍繼續經營農
業生產，應准予扣除地價半數，原查未經充分調查，即輕率認定其中九筆田地為非農
業使用，顯有不當；被繼承人死亡前三年內贈與之不動產五、四九七、四四四元及現
金二百萬元部分，被告未依財政部七十六年五月六日台財稅第七五七一七一六號函釋
，先行通知原告等補報，且現金二百萬元部分確非贈與，本部分漏稅額應予免罰云云
，向被告申請復查，旋撤回八十二年度贈與稅部分之復查申請。被告復查結果，准予
減列八十一年度贈與總額二百萬元、遺產淨額五、二三六、八○○元及罰鍰六二七、
○○○元。原告等仍未甘服，就雲林縣二崙鄉○○○段七二六、七二○－二地號、同
縣西螺鎮○○段四一九地號、彰化縣竹塘鄉○○段二一七六、二○七二、二○七二－
一、二○七三地號等七筆土地之遺產稅扣除額及罰鍰部分，提起訴願、再訴願，均遭
駁回，遂提起行政訴訟。茲摘兩造訴辯意旨於次：
原告起訴意旨略謂：壹、遺產稅部分：一、遺產扣除額：（一）原告等主張農業用地
，繼續農業生產，應扣除其土地價值之半數，復查及訴願、再訴願決定，乃未予認定
之部分：二崙鄉○○段七二六、七二○－二土地，查該二筆土地僅部分提供碾米廠
加工使用，其餘部分仍繼續農業用生產，經查惠來段七二六號土地，係部分提供匯豐
糧食加工廠使用，原土地面積一、九九七㎡，廠房倉庫使用一、一八○．五七㎡其餘
八一六．四三㎡作為吾等耕作所得農作物米殼倉儲之使用，再者，惠來段七二○－二
號土地部分東遠碾米廠使用，原土地面積一、二九一㎡，廠房倉庫使用面積共七三八
．五㎡，其餘五五三㎡仍繼續作為吾等耕作所獲之未殼倉儲之使用，請予調查，又復
查，訴願再訴願決定，以二崙都市計劃編定為工業區，並非農業用地，而否准其扣除
地價半數，惟經查，該都市計劃及細部計劃尚未完成，依法應回復原有農業使用編定
，請准予減地價半數，以維法令規定，而符實際。西螺鎮湳四一九號農業用地，土
地面積二七五㎡，原告等仍繼續農業生產，惟該筆土地因週遭雜草叢生，政府公共設
施不足，雖仍繼續從事農業生產，惟效果不彰，查該筆土地編定為農業用地，又無其
他用途，其為農業使用，應無疑義，請准予減列地價半數，以符實際。（二）供公眾
通行之道路土地不計入遺產總額：竹塘鄉永基二一七六、二○七二、二○七三號等四
筆農地，原核定該四筆土地為道路，非農業使用，否准其扣除，查上開土地為既成道
路，原處分及復查決定，均無疑義，依據遺產及贈與稅法第十六條第十二項之規定暨
財政部八七、二、十六台財稅第八七一九二八號函謂「供公眾通行之道路土地，係屬
遺產及贈與稅法第十六條第二款規定之財產，自應依該條規定，將之列為不計入遺產
總額之財產」，該四筆土地既是提供公眾通行之道路用地，依法請准予免計入遺產總
額，又本案訴願、再訴願決定對上開法條及解釋函之適用，並無異議，僅認為依實體
從舊之適用法律原則，本件不得適用新增訂稅法之規定，惟依稅捐稽徵法第一條之一
規定：「財政部依本法或稅法，發布之解釋函令，對於據以申請之案件發生效力。但
有利於納稅義務人者，對於尚未核課確定之案件適用之」。本案四筆道路用地，且截
至目前尚未核課確定，依法適用上開法令及解釋函令之規定，列為不計遺產總額之財
產，應無疑義。貳、罰鍰部分：（一）被告核定漏報不動產計五、四九七、四四四元
，係被繼承人李喜雄生前以自己依財政部七六、五、六台財稅第七五七一七一六號函
暨財政部八三、六、八台財第八三一五九六五八九號函謂：「以贈與論課稅案應通知
當事人限期補報，未補報者，始依法處罰」，查原告等於上開遺產、贈與稅核定前，
均未收到被告通知原告等補報贈與稅之文件，依上開函示被告應不得依漏稅罰裁處罰
鍰，然訴願及再訴願認定以被告於八十四年十一月二日以中區國稅二字八四○○七三
九三號函通知原告，惟查該函僅通知補辦遺產稅，並未通知補報贈與稅，故依法不得
裁處罰鍰。（二）再者依遺產及贈與稅法施行細則第十九條規定不動產贈與移轉所繳
納之契稅或土地增值得自贈與總額中扣除，查上開贈與不動產其繳納土地增值稅核計
共一、○六三、○○九元，依應得自漏報之八筆土地計五、四九七、四四四元內扣除
，減除後漏報金額為四、四三四、四三五元，被告原核定亦有所違誤等語。
被告答辯意旨略謂：一、遺產扣除額部分：(一)按「左列各款，應自遺產總額中扣除，
免徵遺產稅：一．．．五遺產中之農業用地，由繼承人或受遺贈人，繼續經營農業生
產者，扣除其土地價值之半數。」為行為時遺產及贈與稅法第十七條第一項第五款所
規定。次按「被繼承人遺產中非屬都市計畫範圍內之土地，如經政府闢為道路供公共
使用，准予比照都市計畫法第五十條之一規定免徵遺產稅。」及「主旨：被繼承人吳
××君遺產稅案，有關其遺產土地是否符合農業發展條例第三十一條所稱之『繼續經
營農業生產』一節，請依說明二所列原則認定。說明：依據行政院農業委員會七十九
年三月十日農企字第九一○三二八九號。函復以：『．．．建議參酌有關法令規定
，依下列原則視實際情形認定之：(一)農地閒置不用，又無平均地權條例第二十六條之
一各款但書情形者，視為不繼續經營農業生產。．．．』。查上列原則，與土地稅法
第五十五條之二第二、三款（現為土地稅法第五十五條之二第一項第二、三款）關於
何謂『不繼續耕作』之規定相當，是以農業用地如有前述第(一)、第(二)點所稱之情形，
為不繼續經營農業生產。」為財政部八十二年八月四日台財稅000000000號
函及七十九年五月三十一日台財稅第七九○○八二七六一號函釋在案。(二)本件原告等
於八十三年十月一日辦理遺產稅申報時，自行申報十九筆農地價值計四七、二三七、
一○○元，並於扣除額項下列報繼續經營農業生產扣除地價半數計二三、六一八、五
五○元，案經本局初查查核結果，除座落雲林縣二崙鄉○○段六六五、七六四、七六
五、七六八之一、七六九、一四四三、八四八地號及西螺鎮○○段七三九、七四○地
號等九筆土地，准予扣除土地價值之半數計一○、九六二、二五○元外，餘十筆土地
均未准扣除。原告等不服，主張渠等繼承雲林縣二崙鄉○○段八○三地號等九筆土地
均有繼續經營農業生產，應准予扣除土地價值半數，申經本局復查結果，經查(一)雲林
縣二崙鄉○○段八○三、七二九地號農地，經本局派員會同公所人員勘查結果，該二
筆農地均未變更農業生產，應准予扣除地價半數合計三、二三六、八○○元。(二)雲林
縣二崙鄉○○○段七二六、七二○－二地號土地，地價計一一、五○八、○○○元（
二崙都市計畫編定為工業區），並非農業用地，且該筆土地部分提供予碾米廠及加工
廠使用，非供農業生產，依規定仍應否准其扣除地價半數。(三)彰化縣竹塘鄉○○段二
一六七、二○七二、二○七二－一、二○七三等四筆農地，地價二、一四九、○○○
元，現為道路已非經營農業生產，本局初查核定否准扣除地價半數，尚無不合，又該
等土地經彰化縣竹塘鄉公所查覆係私人所開闢，亦無首揭函釋公共設施保留地得免徵
遺產稅之適用。(四)雲林縣西螺鎮○○段四一九地號農業用地，地價七二五、○○○元
，本局初核時漏未會勘，復查時經與雲林縣西螺鎮公所人員會勘結果，地上雜草叢生
，無從事農業生產，此有會勘紀錄及現場拍攝照片可稽，又該筆土地雜草長度過人，
顯已荒廢甚久，原告等主張其上種植植稻米，有繼續經營耕作，顯不足採，本局初查
否准扣除地價之半數，亦無不合。是復查決定僅准予增列遺產扣除額三、二三六、八
○○元。原告猶未甘服，乃就復查未准變更部分，提起訴願，並改稱：(一)雲林縣二崙
鄉○○○段七三六號土地，係部分提供匯豐糧食加工廠使用，原土地面積一、九九七
平方公尺，廠房倉庫使用一、一八○．五七平方公尺，其餘八一六．四三平方公尺仍
繼續農業用，而惠來厝段七二○－二號土地部分東遠碾米廠使用，原土地面積一、二
九一平方公尺，廠房倉庫使用面積七三八．五平方公尺，其餘五五三平方公尺仍繼續
農業生產使用，應就其餘繼續農業用者，准予減地價半數。(二)雲林縣西螺鎮○○段四
一九號農業用地，因週遭雜草叢生，公共設施不足，雖從事農業生產，惟效果不彰，
該筆土地編定為農業用地，又供其他用途，其為農業使用，應無疑義，請准予減列地
價半數。(三)彰化縣竹塘鄉○○段二一七六、二○七二、二○七二－一、二○七三號等
四筆農地，為既成道路，依據遺產及贈與稅法第十六條第十二款之規定，該四筆土地
既是提供公眾通行之道路用地，請准予免計入遺產總額，案經訴願決定除支持本局原
駁回理由外，並以(一)雲林縣二崙鄉○○○段七二六、七二○－二地號土地，依雲林縣
二崙鄉公所出具都市計畫使用分區證明書，該二筆土地使用分區為工業區，並非農業
用地，是原告主張准就有經營農業生產部分減列地價半數，核與首揭規定不合，洵無
足採。(二)雲林縣西螺鎮○○段四一九地號土地，經本局復查時與當地公所人員會勘結
果，地上雜草長度過人，有會勘照片可稽，顯已荒廢甚久，又原告未能依首揭財政部
函釋舉證閒置不用原因，而有符合平均地權條例第二十六條之一各款但書之情形，執
詞主張因地上從事農業生產效果不彰，惟未變更其他用途，乃應視為農業生產乙節，
自不足採。(三)彰化縣竹塘鄉○○段二一六七、二○七二、二○七二－一、二○七三地
號等四筆土地，查該等土地雖為道路用地，惟經彰化縣竹塘鄉公所查覆係私人開闢，
自無首揭函釋得免徵遺產稅之適用；又訴稱該四筆道路用地應依八十四年一月十四日
修正增訂之遺產及贈與稅法第十六條第十二款規定，不計入遺產總額課稅乙節，查本
案繼承日為八十三年一月二日，而修正增訂之遺產及贈與稅法第十六條第十二款並無
明文規定，得追溯既往未確定之案件，依實體從舊之適用法律原則，本件尚不得適用
新增訂稅法之規定，原告所稱顯係誤解，不足採據等由，駁回其訴願，原告仍未甘服
，訴經再訴願結果，亦遭駁回。(三)原告主張雲林縣二崙鄉○○段七二六、七二○－二
地號土地雖為都市計畫之工業區用地，惟並未完成細部計畫依法應回復原有農業使用
乙節，經查系爭土地，並無細部計畫而非原告所主張未完成細部計畫。此有雲林縣二
崙鄉公所八十八年七月五日（八八）二鄉建字第七二七三號函可證，則其並無財政部
函釋之適用，而系爭土地既屬工業區，並非農業用地，且部分提供予碾米廠及加工廠
使用，非供農業生產，本局否准扣除地價半數，依法並無不合。另其主張系爭彰化縣
竹塘鄉○○段等四筆土地，依稅捐稽徵法第一條之一及財政部八十七年二月十六日台
財稅第八七一九二九二八九號函規定應有不計入遺產總額之適用乙節，經查財政部該
函釋，係指「遺產稅納稅義務人將被繼承人遺產中供公眾通行之道路土地，列報於遺
產總額欄下，於稽徵機關核課遺產稅後，申請以該等土地抵繳遺產稅額，經稽徵機關
於辦理抵繳時，發現該等土地係屬遺產及贈與稅法第十六條第十二款規定之財產，自
應依該條規定，將之列為不計入遺產總額之財產。」與本案系爭土地，不適用修正後
之遺產及贈與稅法第十六條第十二款規定之情形不同，自無引用稅捐稽徵法第一條之
一規定之餘地，原告執為不計入遺產總額之依據，究有誤解。二、關於科處罰鍰部分
：(一)按「被繼承人死亡前三年內贈與下列個人之財產，應於被繼承人死亡時，視為被
繼承人之遺產，併入其遺產總額，依本法規定徵稅：(二)被繼承人依民法第一千一百三
十八條及一千一百四十條規定之各順序繼承人。」及「納稅義務人對依法規定，應申
報之遺產或贈與財產，已依本法規定申報而有漏報或短報情事者，應按所漏稅額處以
一倍至二倍之罰鍰。」為行為時遺產及贈與稅法第二十三條及第四十五條所規定。(二)
本件原告等短漏報被繼承人所遺銀行存款、股票、死亡前三年內贈與之不動產、現金
計七、五○四、八五六元案經本局初查查獲，除據以併計核定遺產總額七五、○六八
、一七七元，遺產淨額三七、九六九、一二七元，應補遺產稅額一三、七一三、一四
三元外，並按其所漏稅額二、八一五、六七○元科處一倍之罰鍰二、八一五、六○○
元。嗣經復查結果該短漏報之死亡前三年內贈與額准予減列二、○○○、○○○元，
扣除額增列三、二三六、八○○元，遺產淨額減列五、二三六、八○○元，漏稅額重
行核定為二、一八八、六五六元，乃變更罰鍰金額為二、一八八、六○○元。原告猶
未甘服主張漏報不動產計五、四九七、四四四元，係被繼承人李喜雄生前以自己之資
金無償為乙○○購置之不動產，此部分經查係屬遺產及贈與稅法第五條第三款之情況
，依財政部七十六年五月六日台財稅第七五七一七一六號函及八十三年六月八日台財
稅第八三一五九六五八九號函：「以贈與論課稅案應通知當事人限期補報，未補報者
，始依法處罰」，而原告等於上開遺產、贈與稅核定前，均未收到本局通知原告等補
報之文件，依上開函示本局應不得依漏稅罰裁處罰鍰云云。訴請財政部撤銷本局之處
分，案經財政部決定以被繼承人李喜雄於八十一、八十二年間為子乙○○購置雲林縣
二崙鄉○○段（一六二－四、一六二－五、一六二－七、一六二－八、一六二－九、
一六二－十、一六二－三、一六二－六）等八筆土地價值五、四九七、四四四元，本
局依行為時遺產及贈與稅法第五條第三款規定，視同贈與案，並依財政部七十六年五
月六日台財稅第七五七一七一六號函意旨，於八十四年十一月二日以中區國稅二字第
八四○○七三九七三號函通知原告等限期補報遺產稅，此有經原告代表甲○○於八十
四年十一月三日蓋章簽收之郵件收件回執影本附本局原卷可稽，惟原告等未依限辦理
申報，從而本局依前揭法條規定將上開贈與額併入遺產總額，並按漏稅額科處一倍罰
鍰，並無違誤，原告所稱本局未依上開財政部函釋意旨限期通知補報逕予處罰，顯非
實情，核不足採，乃駁回其訴願。原告仍未甘服續行提起再訴願，除執陳詞外，並主
張系爭死亡前三年內贈與之不動產價額五、四九七、四四四元，尚應減除土地增值稅
額一、○六三、○○九元，案經再訴願決定，除贊同訴願決定之論見外，並以原告既
未就贈與稅部分提起訴願，則罰鍰基礎之本稅漏稅額業已確定，本局據以科處罰鍰，
並無不妥，所訴應減除土地增值稅額核非本件罰鍰部分所得審究，遂駁回其再訴願。
(三)原告再執陳詞主張，核無足採。據上論結：原處分及所為復查、訴願、再訴願決定
並無違誤，請判決駁回原告之訴等語。
    理  由
按「遺產中之農業用地，由繼承人或受遺贈人，繼續經營農業生產者，扣除其土地價
值之半數。但由能自耕之繼承人一人繼承，繼續經營農業生產者，扣除其土地價值之
全數。」為行為時遺產及贈與稅法第十七條第一項第五款所明定。又「被繼承人遺產
中非屬都市計畫範圍內之土地，如經政府闢為道路供公共使用，准予比照都市計畫法
第五十條之一規定免徵遺產稅。」「依據行政院農業委員會七十九年三月十日九農企
字第九一○三二八九號函復以: 『建議參酌有關法令規定，依下列原則視實際情形認
定之：（一）農地閒置不用，又無平均地權條例第二十六條之一各款但書情形者，視
為不繼續經營農業生產。（二）．．．』查上列原則，與土地稅法第五十五條之二第
二、三款（現為土地稅法第五十五條之二第一項第二、三款）關於何謂不繼續耕作之
規定相當，是以農業用地如有前述第（一）、（二）點所稱之情形者，為不繼續經營
農業生產。」復為財政部八十二年八月四日台財稅第000000000號及七十九
年五月三十一日台財稅第七九○○八二七六一號函釋有案。次按「被繼承人死亡前三
年內贈與下列個人之財產，應於被繼承人死亡時，視為被繼承人之遺產，併入其遺產
總額，依本法規定徵稅：．．．二、被繼承人依民法第一千一百三十八條及第一千一
百四十條規定之各順序繼承人。．．．」「納稅義務人對依本法規定，應申報之遺產
或贈與財產，已依本法規定申報而有漏報或短報情事者，應按所漏稅額處以一倍至二
倍之罰鍰。」為行為時遺產及贈與稅法第十五條第二款及第四十五條所規定。本件被
繼承人李喜雄於八十三年一月二日死亡，由原告等五人共同繼承，並由原告甲○○代
表全體繼承人於八十三年十月一日向被告申報遺產總額六七、五六三、三二一元。被
告初查，以原告等於八十三年十月一日辦理遺產稅申報時，自行申報十九筆田地價值
計四七、二三七、一○○元，並於扣除額項下列報繼續經營農業生產扣除地價半數計
二三、六一八、五五○元，惟除雲林縣二崙鄉○○段六六五、七六四、七六五、七六
八－一、七六九、一四四三、八四八地號及同縣西螺鎮○○段七三九、七四○地號等
九筆土地，准予扣除地價半數計一○、九六二、二五○元外，餘彰化縣竹塘鄉○○段
二一六七、二○七二、二○七二－一、二○七三地號、雲林縣西螺鎮○○段四一九地
號、同縣二崙鄉○○○段七二○－二、七二六、七二九、八四○地號及同鄉○○段八
○三地號等十筆土地均未准扣除；又原告漏報被繼承人銀行存款三、二七六元、慶豐
商業銀行股票四、一三六元、死亡前三年內贈與不動產五、四九七、四四四元及現金
二百萬元，依行為時遺產及贈與稅法第四十五條規定，按所漏遺產稅額處一倍之罰鍰
計二、八一五、六○○元（計至百元止）。原告等不服，就八十一年、八十二年度贈
與稅、彰化縣竹塘鄉○○段二一六七、二○七二、二○七二－一、二○七三地號、雲
林縣西螺鎮○○段四一九地號、同縣二崙鄉○○○段七二○－二、七二六、七二九地
號、同鄉○○段八○三地號等九筆土地之遺產稅扣除額及罰鍰部分，以渠等繼承之彰
化縣竹塘鄉○○段二一六七地號等十九筆土地均仍繼續經營農業生產，應准予扣除地
價半數，原查未經充分調查，即輕率認定其中九筆田地為非農業使用，顯有不當；被
繼承人死亡前三年內贈與之不動產五、四九七、四四四元及現金二百萬元部分，被告
未依財政部七十六年五月六日台財稅第七五七一七一六號函釋，先行通知原告等補報
，且現金二百萬元部分確非贈與，本部分漏稅額應予免罰云云，向被告申請復查，旋
撤回八十二年度贈與稅部分之復查申請。被告復查結果，以彰化縣竹塘鄉○○段二一
七六、二○七二、二○七二－一、二○七三地號等四筆土地地價二、一四九、○○○
元，原查以該四筆土地現為既成道路，非供農業使用，否准扣除地價半數，復查時經
彰化縣竹塘鄉公所查復該四筆土地之道路非該所開闢供公眾通行，而係私人所開闢，
是無財政部八十二年八月四日台財稅第000000000號函釋公共設施用地得免
徵遺產稅之適用，原查否准扣除地價，尚無不合。雲林縣二崙鄉○○○段七二六、七
二○－二地號等二筆土地地價計一一、五○八、○○○元，該二筆土地均經二崙都市
計畫編定為工業區，並非農業用地，且部分提供予碾米廠及加工廠使用，非供農業生
產，原查否准扣除地價半數，並無不合。雲林縣西螺鎮○○段四一九地號土地價七二
五、○○○元，原查漏未會勘，復查時經被告與公所人員會勘結果，該筆土地雜草叢
生，未從農業生產，此有農地勘查紀錄表及現場拍攝之照片可稽，是該筆土地雜草長
度過人，顯已荒廢甚久，原查否准扣除地價半數，並無不合。又短漏報之死亡前三年
內贈與額准予減列二百萬元，扣除額增列三、二三六、八○○元，遺產淨額減列五、
、二三六、八○○元，是漏稅額業經重行核定為二、一八八、六五六元，乃變更罰鍰
金額為二、一八八、六○○元。原告等仍未甘服，就雲林縣二崙鄉○○○段七二六、
七二○－二地號、同縣西螺鎮○○段四一九地號、彰化縣竹塘鄉○○段二一七六、二
○七二、二○七二－一、二○七三地號等七筆土地之遺產稅扣除額及罰鍰部分，提起
訴願、再訴願，遞遭駁回，遂提起行政訴訟，主張：(一)、雲林縣二崙鄉○○○段七二
六號土地，係部分提供匯豐糧食加工廠使用，原土地面積一、九九七平方公尺，廠房
倉庫使用一、一八○．五平方公尺，其餘八一六．四三平方公尺仍繼續農業使用，而
惠來厝段七二○－二號土地部分供東遠碾米廠使用，原土地面積一、二九一平方公尺
，廠房倉庫使用面積其七三八．五平方公尺，其餘五五三平方公尺仍繼續農業生產使
用，應就其餘繼續農業使用者，准予減地價半數。(二)雲林縣西螺鎮○○段四一九號農
業用地，因週遭雜草叢生，公共設施不足，雖從事農業生產，惟效果不彰，該筆土地
編定為農業用地，又無供其他用途，其為農業使用，應無疑義，請准予減列地價半數
。(三)彰化縣竹塘鄉○○段二一七六、二○七二、二○七二－一、二○七三號等四筆農
地，為既成道路，依據遺產及贈與稅法第十六條第十二款之規定及財政部八十七年二
月十六日台財稅第八七一九二九八七號函釋，該四筆土地既為提供公眾通行之道路用
地，請准予免計入遺產總額。(四)被告核定原告漏報不動產五、四九七、四四四元，係
被繼承人李喜雄生前以自己之資金無償為乙○○購置之不動產，此部分係屬遺產及贈
與稅法第五條第三款之情況，依財政部5.6.台財稅第七五七一七一六號函及6.8.
台財稅第八三一五九六五八九號函：「以贈與論課稅案應通知當事人限期補報，未補
報者，始依法處罰」，而原告等於上開遺產、贈與稅核定前，均未收到被告通知原告
等補報之文件，依上開函示被告應不得依漏稅罰裁處罰鍰。再者依遺產及贈與稅法施
行細則第十九條規定，上開贈與不動產其繳納土地增值稅一、○六三、○○九元，應
自漏報之八筆土地計五、四九七、四四四元內扣除云云。惟查：(一)、雲林縣二崙鄉○
○○段七二六、七二○－二號土地，依雲林縣二崙鄉公所出具都市計畫使用分區證明
書，該二筆土地使用分區為工業區，並非農業用地。原告雖指稱上開二筆土地固為都
市計畫之工業區用地，惟並未完成細部計畫，依法應回復原有農業使用一節。經查系
爭土地，並無細部計畫，而非如原告所主張未完成細部計畫，此有二崙鄉公所八十八
年七月五日（八八）二鄉建字第七二七三號函可證。系爭土地既屬工業區，並非農業
用地，且部分土地提供予碾米廠及加工廠使用，非供農業生產，被告否准其扣除地價
之半數，依法並無不合。(二)、雲林縣西螺鎮○○段四一九號土地，經被告復查時與當
地公所人員會勘結果，地上雜草長度過人，有會勘照片可稽，顯已荒廢甚久，又原告
未能依首揭財政部函釋舉證閒置不用原因，而有符合平均地權條例第二十六條之一各
款但書之情形，執詞主張因地上從事農業生產效果不彰，惟末變更其他用途，仍應視
為農業生產一節，自不足採。(三)、彰化縣竹塘鄉○○段二一六七、二○七二、二○七
二－一、二○七三號等四筆土地，雖為道路用地，惟經彰化縣竹塘鄉公所查覆係私人
開闢，自無首揭函釋得免徵遺產稅之適用。又訴稱該四筆道路用地應依八十四年一月
十四日修正增訂之遺產及贈與稅法第十六條第十二款規定，不計入遺產總額課稅一節
，查本案繼承日為八十三年一月二日，而修正增訂之遺產及贈與稅法第十六條第十二
款，並無明文規定得追溯既往未確定之案件，依實體從舊之適用法律原則，本件尚不
得適用新增訂稅法之規定，原告所稱顯有誤解。另原告主張系爭四筆土地，依稅捐稽
徵法第一條之一及財政部八十七年二月十六日台財稅八七一九二九二八九號函規定，
應有不計入遺產總額之適用一節。經查該財政部函釋，係指「遺產稅納稅義務人將被
繼承人遺產中供公眾通行之道路土地，列報於遺產總額欄下，於稽徵機關核課遺產稅
後，申請以該等土地抵繳遺產稅額，經稽徵機關於辦理抵繳時，發現該等土地係屬遺
產及贈與稅法第十六條第十二款規定之財產，自應依該條規定，將之列為不計入遺產
總額之財產。」，其與本案系爭土地，不適用修正後之遺產及贈與稅法第十六條第十
二款規定之情形不同。自無引用稅捐稽徵法第一條之一規定之餘地。系爭土地現既為
道路用地，已非經營農業生產，又無首揭函釋免徵遺產稅，及修正後遺產及贈與稅法
第十六條第十二款不計入遺產總額課稅之適用，被告否准其扣抵，亦無不合。(四)、被
繼承人於八十一、八十二年間為子乙○○購置雲林縣二崙鄉○○段一六二－四號等八
筆土地，價值五、四九七、四四四元，被告依行為時遺產及贈與稅法第五條第三款規
定，視同贈與案，並依財政部七十六年五月六日台財稅第七五七一七一六號函意旨，
於八十四年十一月二日以中區國稅二字第八四○○七三九七三號函通知原告等限期補
報遺產稅，此有經原告代表人甲○○於八十四年十一月三日蓋章簽收之郵件收件回執
影本附原處分卷可稽，惟原告等未依限辦理申報，從而被告依前揭法條規定將上開贈
與額併入遺產總額，並按漏稅額科處一倍罰鍰，並無違誤。原告所稱被告未依上開財
政部函釋意旨限期通知補報逕予處罰，顯非實情，核不足採。(五)、至原告主張系爭死
亡前三年內贈與之不動產價額五、四九七、四四四元，尚應減除土地增值稅額一、○
六三、○○九元一節。惟查原告既未就贈與稅部分提起訴願，則罰鍰基礎之本稅漏稅
額業已確定，被告據以科處罰鍰，並無不妥。所訴應減除土地增值稅額，核非本件罰
鍰部分所得審究，併予明。綜上說明，被告就系爭七筆土地之遺產稅扣除額及罰鍰
部分之處分，依法並無違誤，一再訴願決定遞予維持，亦無不合。原告起訴意旨，難
謂為有理由，應予駁回。
據上論結，本件原告之訴為無理由，爰依行政訴訟法施行法第二條、行政訴訟法第九
十八條第三項前段，判決如主文。
中    華    民    國     八十九      年      十      月       五        日
                    最 高 行 政 法 院  第 三 庭
                                審 判 長 法  官      曾  隆  興
                                         法  官      吳  明  鴻
                                         法  官      徐  樹  海
                                         法  官      鄭  淑  貞
                                         法  官      林  家  惠
右  正  本  證  明  與  原  本  無  異
                                         法院書記官  王  福  瀛
中    華    民    國     八十九      年      十      月       五        日


司法院資訊處製作；財團法人民間司法改革基金會備份。
